【裁判字號】    99,上,264
【裁判日期】    991019
【裁判案由】    確認本票債權不存在等
【裁判全文】
臺灣高等法院臺中分院民事判決  99年度上字第264號
上  訴  人  甲○○
訴訟代理人  劉嘉堯律師
被 上 訴人  乙○○
訴訟代理人  林建宏律師
上列當事人間請求確認本票債權不存在事件，上訴人對於中華民
國99年3月19日臺灣臺中地方法院98年度重訴字第220號第一審判
決提起上訴，本院於99年10月5日言詞辯論終結，判決如下：
    主  文
原判決除確定部分外廢棄。
上廢棄部分，確認被上訴人就票號564654號、發票日民國97年7
月20日、到期日97年10月20日、面額1000萬元之本票對上訴人甲
○○之本票債權新台幣肆佰萬元不存在（超過新台幣肆佰萬元之
本票債權業經原審判決確認不存在確定）。
其餘上訴駁回。
第一、二審訴訟費用由被上訴人負擔。
    事實及理由
甲、程序方面：
    按當事人僅得就對其不利之判決聲明不服，而提起上訴。本
    件原判決主文第二項係「確認被上訴人就票號:564654號、
    發票日97年7月20日、到期日97年10月20日、面額1000萬元
    之本票對上訴人之本票債權超過新台幣400萬元部分不存在
    。」亦即就超過400萬元部分為對上訴人為有利之判決，上
    訴人就此部分依法即不得上訴，然上訴人竟於上訴聲明中陳
    稱請求「確認被上訴人就票號:564654號、發票日97年7月20
    日、到期日97年10月20日、面額1000萬元之本票對上訴人之
    本票債權不存在。」是就超過400萬元部分之上訴為不合法
    ，應予駁回。
壹、上訴人方面：
一、上訴人起訴主張：緣上訴人甲○○與訴外人林明來間有債權
    債務糾紛，訴外人林明來於民國（下同）97年7月20日教唆
    被上訴人以暴力脅迫之方式向上訴人甲○○索債，被上訴人
    遂於97年7月20日上午11時30分許，趁上訴人甲○○騎乘機
    車行經台中市○○路與和福路交岔口時，夥同訴外人林志祥
    （綽號黑松）等12至13人，分乘4輛小客車（其中一輛車號
    5165─ＬＮ）以前後各兩輛夾擊方式追撞上訴人甲○○所騎
    乘之機車，致上訴人甲○○機車倒地，因而受有右踝挫傷、
    右足挫傷等傷害，其中二人下車並隨即強押上訴人甲○○上
    前述四部小客車中之深色裕隆轎車之後座中間，乘坐上訴人
    甲○○右邊之男子，手持銀色手槍，抵住上訴人甲○○頸部
    ，喝令上訴人甲○○不許動，否則就要開下去等語（台語發
    音），致上訴人甲○○不敢反抗，其後開車駛至夏威夷汽車
    旅館，並自後門進入，被上訴人夥同約八名不詳人士將上訴
    人甲○○押至五樓某房間後，被上訴人即毆打上訴人甲○○
    ，上開持槍男子以腳踹上訴人甲○○，被上訴人以台語稱「
    阿來仔（訴外人林明來）這條帳你知道嗎？你要如何還？」
    等語，上訴人甲○○即對被上訴人表示俟賣屋得款後，即返
    借款300萬元，惟被上訴人要求必須立即償還350萬元，否則
    要求受讓上訴人甲○○對原審原告張春霞所有系爭房地之抵
    押權暨抵押權所擔保之債權。經上訴人甲○○拒絕並請求被
    上訴人讓上訴人甲○○先行離去，然被上訴人恐嚇上訴人甲
    ○○「今天如果不解決，就不能回去」、「若無法解決就要
    埋掉」等語，並要求上訴人甲○○以電話聯繫訴外人陳永源
    到場就上開債務為上訴人甲○○擔保，始願讓上訴人甲○○
    離去。上訴人甲○○在被上訴人之強迫下，以被上訴人之行
    動電話聯絡陳永源，陳永源於同日下午約5點到達上開房間
    ，上訴人甲○○對陳永源表示只欠林明來300萬元，希望以
    300萬元解決，陳永源表示不能這樣解決，陳永源跟被上訴
    人一起強迫上訴人甲○○將前開抵押權連同所擔保債權讓與
    被上訴人，上訴人仍表示不同意。直到同日晚上7、8點，被
    上訴人夥同約6、7名不詳人士偕同上訴人甲○○及地政士王
    鳳英至上訴人甲○○家中，並強迫上訴人甲○○簽發發票人
    為甲○○及張春霞、票號:564654號、發票日97年7月20日、
    到期日97年10月20日、面額1000萬元之本票（下稱系爭本票
    ）予被上訴人，並強迫上訴人甲○○出具債權讓與契約書、
    印鑑證明書及抵押權移轉契約書等文件，被上訴人取得本票
    及債權讓與契約書後，方始離開上訴人甲○○之住處。嗣被
    上訴人即以債權受讓人之地位，持上訴人甲○○所交付之抵
    押權移轉契約書等相關文件向地政機關辦理抵押權移轉登記
    ，違法取得上訴人甲○○就張春霞所有系爭房地之抵押權。
    上訴人甲○○因受被上訴人強暴脅迫，不得已而為債權讓與
    之意思表示並簽發系爭本票，依民法第92條第1項之規定，
    上訴人甲○○爰以本件起訴狀繕本之送達為撤銷上開債權讓
    與之意思表示，則上訴人甲○○與被上訴人間之債權讓與行
    為依法自始不生效力，被上訴人對上訴人張春霞所為債權讓
    與之通知，亦不生任何拘束上訴人張春霞之效力，被上訴人
    以無法律上效力之債權讓與相關文件向地政機關所為抵押權
    移轉登記即應予塗銷；又兩造間本無債權債務關係存在，系
    爭本票乃上訴人甲○○在被上訴人強暴脅迫之下所簽發，被
    上訴人自不得就系爭本票享有票據權利等語。
二、上訴人於本院補充陳述：
    上訴人與被上訴人素不相識，不可能於96年間向被上訴人借
    用400萬元，應由被上訴人就消費借貸係之存在負舉證之
    責。
貳、被上訴人方面：
一、被上訴人則以：上訴人甲○○簽發系爭本票交付被上訴人，
    係因上訴人甲○○於96年6月間先後向被上訴人借款三次，
    金額分別為200萬元、100萬元、100萬元（合計400萬元）。
    後因上訴人甲○○無力清償，經被上訴人與上訴人甲○○協
    商後，由上訴人甲○○將其對張春霞之債權讓與被上訴人，
    並將其就張春霞所有系爭房地之第二順位抵押權移轉登記予
    被上訴人，故而由上訴人與張春霞共同簽發系爭本票交付被
    上訴人，以作為上訴人甲○○向被上訴人借款債務之擔保，
    並權充抵押權讓與之證明文件，被上訴人並未以任何暴力脅
    迫方式，強迫上訴人甲○○簽發系爭本票及出具債權讓與契
    約書、印鑑証明及抵押權移轉契約書等文件予被上訴人，系
    爭本票亦與訴外人林明來無關，被上訴人尤無受林明來教唆
    對上訴人甲○○為強暴脅迫之事實。上訴人甲○○對張春霞
    所享有之債權暨擔保債權之抵押權，既經上訴人甲○○讓與
    被上訴人，被上訴人並已對張春霞為債權讓與之通知，被上
    訴人自得享有對張春霞之債權等語，資為抗辯。
二、被上訴人於本院補充陳述：
    代書及證人陳永源均曾聽說兩造間有債權債務關係。
參、原審經審酌兩造所提出之攻擊防禦方法後，認上訴人之請求
    （一）確認被上訴人就票號564654號、發票日97年7月20日
    、到期日97年10月20日、面額壹仟萬元之本票對原審原告張
    春霞之本票債權不存在。（二）確認被上訴人就票號564654
    號、發票日民國97年7月20日、到期日97年10月20日、面額
    1000萬元之本票對上訴人甲○○之本票債權超過肆佰萬元部
    分不存在。（三）被上訴人就原審原告張春霞所有坐落台中
    市○○區○○段156之11、156之27地號土地暨其上同段23建
    號建物（門牌號碼：台中市北屯區○○○○路236號）所為
    之抵押權登記（登記日期：97年7月22日、擔保債權總金額
    ：1000萬元）應予塗銷。（四）原審法院98年度執字第3030
    3號張春霞與被上訴人間拍賣抵押物強制執行事件之強制執
    行程序應予撤銷。上四項聲明均為有理由，而准許上訴人之
    請求，然對被上訴人就票號564654號、發票日民國97年7月
    20日、到期日97年10月20日、面額1000萬元之本票對上訴人
    甲○○之本票債權則認定有肆佰萬元債權存在，而駁回上訴
    人此部分確認債權不存在之請求。上訴人不服第一審判決提
    起上訴。上訴人於本院上訴聲明為：原判決不利上訴人部
    分廢棄。確認被上訴人就票號564654號、發票日97年7月
    20日、到期日97年10月20日、票載金額1000萬元之本票對上
    訴人之本票債權不存在。第一、二審訴訟費用由被上訴人
    負擔。如受不利判決，上訴人願供擔保請准宣告免為假執
    行。被上訴人於本院答辯聲明為：上訴駁回。上訴費用
    由上訴人負擔。如受不利益判決，願供擔保，請准宣告免
    為假執行。（原審判決被上訴人敗訴部分，被上訴人並未聲
    明不服，該部分業已確定。）
肆、兩造就下列事實不爭執（本院卷第37至38頁、41頁、45頁背
    面），且有台中市中正地政事務所98年6月4日中正地所四字
    第0980007092號函送之系爭房地第二順位抵押權設定登記及
    移轉登記申請書等相關資料附卷可稽（原審卷第29頁、30至
    47頁），並經調閱本院98年度執字第30303號卷宗查核無訛
    ，堪信為真實：
一、上訴人甲○○於97年7月20日簽發發票人為甲○○、票號:56
    4654號、發票日97年7月20日、到期日97年10月20日、面額
    一千萬元之本票交付被上訴人。
二、上訴人甲○○於97年7月20日與被上訴人簽訂系爭房地第二
    順位抵押權之抵押權移轉契約書、並將該抵押權所擔保之債
    權讓與被上訴人。上訴人甲○○於97年7月21日向戶政機關
    申請印鑑證明後，於同日交付該印鑑證明予被上訴人委託之
    代書王鳳英。
三、被上訴人已對原審原告張春霞為上訴人甲○○已將其對張春
    霞系爭房地第二順位抵押權所擔保之債權讓與被上訴人之通
    知。
四、被上訴人已持其與上訴人甲○○所簽定之系爭房地抵押權移
    轉契約書及上訴人甲○○之印鑑證明等文件，向台中市中正
    地政事務所申請辦理系爭房地第二順位抵押權移轉登記（登
    記日期：97年7月22日、擔保債權總金額：一千萬元）完畢
    。
五、被上訴人以其為系爭房地第二順位抵押權人之地位，向原審
    法院聲請拍賣抵押物之裁定，經原審法院以97年度拍字第13
    28號民事裁定准許確定。
六、被上訴人以原審法院97年度拍字第1328號拍賣抵押物裁定為
    執行名義、並提出系爭本票為債權憑據，聲請就原審原告張
    春霞之系爭房地為強制執行，經原審法院以98年度執字第30
    303號拍賣抵押物事件受理在案，然該強制執行程序在本案
    經原審判決確定應予撤銷強制執行程序後，經原審原告張春
    霞向原審法院提出聲請撤銷強制執行程序而告終結。
伍、法院之判斷：
一、確認法律關係之訴，非上訴人有即受確認判決之法律上利益
    者，不得提起之；確認證書真偽或為法律關係基礎事實存否
    之訴，亦同。民事訴訟法第247條第1項定有明文。所謂即受
    確認判決之法律上利益，係指法律關係之存在否不明確，致
    原告在私法上之地位有受侵害之危險，而此危險得以對於被
    告之確認判決除去之者而言（最高法院52年台上字第1922號
    判例意旨參照）。本件上訴人起訴主張被上訴人就系爭本票
    之票據權利不存在，被上訴人則抗辯其就系爭本票之票據權
    利存在，是兩造對被上訴人就系爭本票之票據權利是否存在
    存有爭執，如不訴請確認，則被上訴人就系爭本票之票據權
    利存否，無法明確，是上訴人在私法上之地位有受侵害之危
    險，揆之首開說明，上訴人提起本件確認之訴以排除此項危
    險，與上開法條之規定並無不符，合先陳明。
二、上訴人主張系爭本票等相關文件，均係上訴人甲○○在被上
    訴人夥同不詳姓名人士以暴力脅迫之方式下所簽發、簽訂，
    上訴人並未積欠被上訴人任何債務等語，則為被上訴人所否
    認，並抗辯上訴人甲○○係因96年6月間積欠被上訴人借款
    債務400萬元，故而簽發系爭本票交付被上訴人云云。是本
    件上訴至本院後，爭點即為：上訴人是否曾向被上訴人借款
    400萬元而應負系爭本票中之400萬元票據債務責任？被上訴
    人有無以暴力脅迫之方式，強迫上訴人甲○○簽發系爭本票
    ？
（一）上訴人是否曾向被上訴人借款400萬元而應負系爭本票中
      之400萬元票據債務責任？
  １、稱消費借貸者，謂當事人一方移轉金錢或其他代替物之所
      有權於他方，而約定他方以種類、品質、數量相同之物返
      還之契約，民法第474條第1項定有明文；當事人主張有利
      於己之事實者，就其事實有舉證之責任。但法律別有規定
      ，或依其情形顯失公平者，不在此限，民事訴訟法第277
      條定有明文。又本票固為無因證券，票據債務人不得以自
      己與發票人或執票人前手間所存在之抗辯事由，對抗執票
      人。然發票人非不得以自己與執票人間所存之抗辯事由對
      抗執票人，此觀票據法第13條上段之反面解釋而自明。如
      發票人一旦提出其基礎原因關係不存在之對人抗辯，執票
      人自應就該基礎原因關係存在之積極事實，負舉證責任（
      最高法院81年度台上字第879號裁判意旨參照）。消費借
      貸，因金錢或其他代替物之交付而生效力，民法第475條
      定有明文。又票據為無因證券，票據債權人就其取得票據
      之原因，固不負證明之責任，惟執票人既主張係票據發票
      人向伊借款而簽發交付，以為清償方法，債務人復抗辯其
      未收受借款，消費借貸並未成立，則就借款之已交付事實
      ，即應由執票人負舉證責任（最高法院85年度台上字第19
      90號、96年度台簡上字第23號判決、最高法院73年1月10
      日民事庭會議結論參照）。
  ２、本件上訴人雖不爭執簽發系爭本票，然否認曾向被上訴人
      借款400萬元等語，被上訴人既主張曾於96年6月間分三次
      借款共400萬元予上訴人，自應就兩造間金錢交付及借貸
      合意之事實負舉證之責任。本件被上訴人陳稱借款當時是
      用現金交付，並無收據，當場亦沒有人看到交付之情形等
      語，雖陳稱簽發系爭本票當時代書及陳永源有聽到上訴人
      說欠被上訴人400萬元云云，然查證人陳永源於原審係證
      稱曾聽被上訴人說上訴人借錢沒有還，但沒有當場看到他
      們二人借錢的事等語（原審卷第81頁背面），依被上訴人
      所陳及證人陳永源所證，代書及陳永源均僅係聽自兩造之
      說法，並未親自見聞被上訴人交付借款予上訴人，是以尚
      難認被上訴人就金錢交付及兩造成立消費借貸之合意已盡
      舉證之責任；又果如被上訴人所述，被上訴人係於96年6
      月間分三次借款予上訴人（金額分別為200萬元、100萬元
      、100萬元），且每次借款金額皆達百萬元以上，為何被
      上訴人於借款之際竟未要求上訴人簽具本票或支票或提供
      任何擔保？就此亦有違常理，亦證被上訴人前開所述顯非
      事實；則被上訴人辯稱兩造間有消費借貸關係存在，即非
      可採；上訴人據此主張兩造間票據原因關係不存在，即屬
      有據，從而，上訴人請求確認兩造間就系爭本票尚未判決
      確定之400萬元票據債權不存在，為有理由。
（二）被上訴人有無以暴力脅迫之方式，強迫上訴人甲○○簽發
      系爭本票？
      被上訴人既未能證明兩造間有消費借貸關係存在，故上訴
      人起訴請求確認兩造間就系爭本票尚未判決確定之400萬
      元票據債權不存在，為有理由已如上述，是本院即無庸再
      予審究被上訴人是否以暴力脅迫之方式，強迫上訴人甲○
      ○簽發系爭本票。
陸、綜上所述，上訴人主張兩造間並無簽發系爭本票之原因關係
    消費借貸關係存在為可採，被上訴人抗辯為無可取。從而，
    上訴人起訴請求確認兩造間就系爭本票尚未判決確定之400
    萬元票據債權不存在，為有理由，應予准許。原審為上訴人
    此部分敗訴之判決，尚有未洽。上訴意旨指摘原判決不當，
    求予廢棄改判，為有理由。爰由本院予以廢棄改判，如主文
    第二項所示。又原審所為確認被上訴人就系爭本票對上訴人
    之本票債權超過400萬元部分不存在部分，係對上訴人為有
    利之判決，上訴人就此部分一併上訴，為不合法，應予駁回
    。
柒、本件事證已臻明確，兩造其餘攻擊防禦方法，經審酌均於判
    決結果無影響，毋庸一一贅述，附此敘明。
捌、第二審之裁判費部分，因上訴人僅以400萬元之訴訟標的為
    計算基準而繳納裁判費（本院卷第3頁背面），故第二審之
    裁判費均由400萬元部分敗訴之被上訴人負擔。
據上論結，本件上訴為一部不合法，一部有理由，依民事訴訟法
第444條、第450條、第79條，判決如主文。
中    華    民    國    99    年    10    月    19    日
                民事第二庭    審判長法  官  邱森樟
                                    法  官  謝說容
                                    法  官  蔡秉宸
以上正本係照原本作成。
被上訴人得上訴。
如對本判決上訴，須於收受判決送達後20日內向本院提出上訴書
狀，其未表明上訴理由者，應於提出上訴後20日內向本院提出上
訴理由書（須按他造人數附具繕本）。
上訴時應提出委任律師為訴訟代理人之委任狀。具有民事訴訟法
第466條之1第1項但書或第2項之情形為訴訟代理人者，另應附具
律師及格證書及釋明委任人與受任人有該條項所定關係之釋明文
書影本。如委任律師提起上訴者，應一併繳納上訴審裁判費。
                                    書記官  紀美鈺
中    華    民    國    99    年    10    月    20    日
                                                      Ｓ

司法院資訊處製作；財團法人民間司法改革基金會備份。
